臺灣臺中地方法院刑事判決　　　　　　100年度易字第2718號
公　訴　人　臺灣桃園地方法院檢察署檢察官
被　　　告　曾友信
上列被告因竊盜案件，經檢察官提起公訴（99年度偵字第32034
號），本院判決如下：
    主    文
本件管轄錯誤，移送於臺灣板橋地方法院。
    理    由
一、公訴意旨略以：被告曾友信於民國（下同）99年10月31日下
    午1 時30分許，在臺北市○○區○○街1 段2 號前，見被害
    人張雅婷所有之車牌號碼N39-389 號重型機車鑰匙忘記拔取
    ，竟意圖為自己不法之所有，徒手以該鑰匙竊取該車，得手
    後供己騎用。嗣於同年11月20日晚間8 時30分許，騎該機車
    搭載黃富男（涉嫌竊盜犯行，另為不起訴處分）行經桃園縣
    龜山鄉○○路○ 段與自強南路口時，為警查獲，始悉上情。
    因認被告曾友信犯刑法第320 條第1 項之竊盜罪嫌。
二、按案件由犯罪地或被告之住所、居所或所在地之法院管轄，
    刑事訴訟法第5 條第1 項定有明文，此即所謂「土地管轄」
    之規定，屬於上開法律規定之各地方法院均有刑事管轄權限
    ，惟為避免管轄法院因被告之住所、居所及所在地變更而一
    再變更，土地管轄必須恆定，即以案件繫屬於法院之日為準
    ，而對於管轄權之有無，係屬於法院應依職權調查之事項（
    司法院24年院字第1247號解釋、同院37年院解字第3825號解
    釋、最高法院48年臺上字第837 號判例、81年度臺上字第87
    6 號判決意旨參照）。次按無管轄權之案件，應諭知管轄錯
    誤之判決，同時諭知移送於管轄法院，此項判決並得不經言
    詞辯論逕行為之，刑事訴訟法第304 條、第307 條亦分別定
    有明文。再按依一定之事實，足認以久住之意思，住於一定
    之區域者，即為設定其住所於該地，為民法第20條所明定，
    是我國民法關於住所之設定，兼採主觀主義及客觀主義之精
    神，必須主觀上有久住一定區域之意思，客觀上有住於一定
    區域之事實，該一定之區域始為住所，住所並不以登記為要
    件。又戶籍法為戶籍登記之行政管理規定，戶籍地址乃係依
    戶籍法所為登記之事項，戶籍地址並非為認定住所之唯一標
    準（最高法院93年度臺抗字第393 號判決要旨參照）。至戶
    籍法第50條第1 項規定：「全戶遷離戶籍地，未於法定期間
    申請遷徙登記，無法催告，經房屋所有權人、管理機關、地
    方自治機關申請或無人申請時，戶政事務所得將其全戶戶籍
    暫遷至該戶政事務所。」並無擬制人民住所、居所之效力，
    自不得以戶籍暫遷至該戶政事務所者，逕認該戶政事務所為
    其住所或居所。況該處所為機關之辦公場所，在客觀上被告
    當無久住該處所之意思及事實甚明（臺灣高等法院98年度上
    易字第115 號判決意旨參照）。
三、經查：
（一）被告於警詢、偵訊、臺灣桃園地方法院進行準備程序時所
      陳述之戶籍地址，均為臺中市○○區○○路1 段963 之1
      號，有警詢、偵訊、臺灣桃園地方法院準備程序筆錄，及
      本院依職權查詢之個人基本資料查詢結果附卷可稽（見偵
      卷第10、52頁，臺灣桃園地方法院100 年度審易字第670
      號卷第54頁，本院卷第11頁），堪認屬實，惟臺中市○○
      區○○路1 段963 之1 號即臺中市大甲區戶政事務所，有
      前揭本院依職權查詢之個人基本資料查詢結果可考，該處
      所為機關之辦公場所，被告於主觀上當無久住該處所之意
      思，客觀上亦無住於該處所之事實，故臺中市大甲區戶政
      事務所所在地，顯非被告之住所甚明，自難僅因被告之戶
      籍係設於上開戶政事務所，即遽認本院對之有管轄權。
（二）被告雖於警詢、偵訊時分別陳稱：臺中市大甲區○○○街
      250 巷28號、桃園縣龜山鄉○○路○ 段1314號為其受詢（
      訊）問當時之居所（見偵卷第10、52頁），然其於遭起訴
      後，100 年5 月3 日經警緝獲時，則稱：「（問：為何沒
      到案說明？）我因99年6 月左右到新北市淡水區工作，一
      直沒有回臺中，因此我沒有收到通知單，所以沒到案。」
      等語（見臺灣桃園地方法院100 年度審易字第670 號卷第
      25頁）；另於100 年5 月19日臺灣桃園地方法院進行準備
      程序時，陳述：「（問：有關於桃園縣龜山鄉○○路○ 段
      1314號住到何時？）住到今年過年前，大概是100 年3 月
      中的時候。」、「（問：100 年4 月6 日當時有設籍或居
      所在桃園？）沒有，我到了100 年4 月2 日就沒有在那邊
      住，那間是打零工的，有打電話給我叫我去做，但我沒有
      回去。」、「（問：100 年4 月2 日到100 年5 月3 日入
      監執行前有無住在桃園？）100 年4 月2 日我都住在新莊
      。」等語（見臺灣桃園地方法院100 年度審易字第670 號
      卷第54頁）；參以被告係於100 年5 月3 日入監執行偽造
      文書案件，100 年6 月2 日縮刑期滿執行完畢，有臺灣高
      等法院在監在押全國紀錄表在卷可佐（見本院卷第10頁）
      ，顯見被告99年6 月後之居所非在臺中，100 年3 月中後
      之居所非在桃園，而於本案繫屬即100 年4 月6 日時，新
      北市新莊區○○○街23號為被告之居所無訛。被告之居所
      地應屬於臺灣板橋地方法院而非本院之管轄範圍甚明。
（三）又依本案起訴書之記載，被告係在臺北市○○區○○街，
      為前開竊取機車之行為，核與證人黃富男於警詢、偵訊時
      ，證人即被害人張雅婷於警詢時所為之證述相符（見偵卷
      第28-31 、33、34、52、53、69、70頁）；被告於警詢、
      偵訊中亦自承係在上揭時、地偷竊機車無誤（見偵卷第10
      -13 、52、53頁），是被告竊盜前開機車之犯罪地難認係
      在本院之管轄範圍，應係屬於臺灣臺北地方法院之管轄範
      圍甚顯。
四、據此，本件犯罪地與被告之住所、居所及所在地均不在本院
    管轄範圍內，本院對之自無管轄權，檢察官向臺灣桃園地方
    法院提起公訴後，臺灣桃園地方法院又為管轄錯誤之判決，
    移送至本院，揆諸首開說明，即有未合，爰不經言詞辯論，
    逕為諭知管轄錯誤之判決，並移送至本案繫屬時被告之居所
    地法院即臺灣板橋地方法院。
據上論斷，應依刑事訴訟法第304 條、第307 條，判決如主文。
中    華    民    國    100   年    11    月    7     日
                        刑事第十九庭  法  官  林秉暉
上列正本證明與原本無異。
如不服本判決應於收受判決後10日內向本院提出上訴書狀，並應
敘述具體理由。其未敘述上訴理由者，應於上訴期間屆滿後20日
內向本院補提理由書（均須按他造當事人之人數附繕本）「切勿
逕送上級法院」。
中    華    民    國    100   年    11    月    7     日
                                      書記官  紀俊源